【裁判字號】    92,上訴,297
【裁判日期】    920527
【裁判案由】    妨害自由等
【裁判全文】
臺灣高等法院臺中分院刑事判決                民國九十二年度上訴字第二九七號
    上  訴  人
    即  被  告  丁○○
    選任辯護人  徐正安
    上  訴  人
    即  被  告  戊○○
                乙○○
右上訴人因妨害自由等案件，不服臺灣苗栗地方法院中華民國九十一年十二月十日第
一審判決（民國九十年度訴字第三七四號，起訴案號：臺灣苗栗地方法院檢察署民國
九十年度偵字第四一七七號），提起上訴，本院判決如左：
    主      文
原判決撤銷。
丁○○、戊○○、乙○○共同以非法方法，剝奪人之行動自由，丁○○處拘役伍拾日
，戊○○處拘役拾日，乙○○，累犯，處拘役伍拾日；如易科罰金，均以佰元折
算壹日。
其被訴恐嚇、強制（妨害人行使權利）部分無罪。
    事      實
一、丁○○曾因違反廢棄物清理法案件，經法院判處有期徒刑一年，緩刑四年確定，
    尚在緩刑期內；乙○○前因犯業務過失傷害及違反槍砲彈藥刀械管制條例案件，
    經法院判處應執行有期徒刑一年二月，併科新臺幣十萬元罰金確定，甫於八十九
    年十一月四日執行完畢，均仍不知悔改。因丁○○與甲○○有債務糾紛，竟與戊○○、乙○○共同基於妨害自由之犯意，於九十年四月二十七日晚上八時許，推
    由戊○○、乙○○共乘一部自用小客車，前往甲○○位於苗栗縣苗栗市福麗里二
    十三鄰鳳形八十一號住處前，由乙○○以戊○○使用之門號第00000000
    00號行動電話與甲○○聯絡，甲○○於走出上址住處，乙○○、戊○○即要求
    甲○○共同前往丁○○，位於苗栗縣公館鄉尖山里九鄰尖山二二一號住處，與丁○○解決債務問題，甲○○知悉乙○○、戊○○之來意後，表示並未積欠丁○○
    債務，不願與乙○○、戊○○同往，乙○○竟強押甲○○上車，由戊○○駕駛前
    開汽車同往丁○○上址住處後，丁○○、乙○○及戊○○即逼迫甲○○簽發到期
    日均為九十年五月一日、面額分別為新臺幣七萬元、七萬元及六萬元之本票三紙
    ，使甲○○行簽發本票之無義務之事，待甲○○簽發後，始於同日晚上某時許，
    釋放其離去，以此方式限制甲○○之行動自由。
二、案經甲○○訴由苗栗縣警察局苗栗分局移送臺灣苗栗地方法院檢察署檢察官偵查
    起訴。
    理      由
一、訊據被告丁○○，固坦承有於右揭時、地，委由被告乙○○、戊○○至告訴人甲○○上址住處催討債務，並由被告乙○○及戊○○帶告訴人，至其位於苗栗縣公
    館鄉尖山里九鄰尖山二二一號住處後，告訴人旋即簽發上開三紙本票之事實。被
    告乙○○、戊○○則坦認渠二人確同往告訴人上開住處後，由被告乙○○撥打電
    話要告訴人出來後，旋與告訴人一同前往被告丁○○上址住處，至告訴人在被告
    丁○○家中，如何簽發本票乙節並不知情，惟均矢口否認有前述犯行，被告丁○○辯稱：告訴人係自行隨同被告乙○○、戊○○前來，並自行簽發上開三紙本票
    等語。被告戊○○辯稱：被告乙○○並未強迫告訴人同去被告丁○○上址住處，
    告訴人係自行上車，當時伊係在車內；另簽發本票時，伊並未在被告丁○○上址
    住處屋內。被告乙○○辯稱：伊並未強迫告訴人同去被告丁○○上址住處，告訴
    人係自行上車；另簽發本票時，伊並未在被告丁○○上開住處屋內等語。經查：
  (一)、右揭事實，業據告訴人甲○○迭於警訊時、偵查中、原審及本院審理時一再指
      訴明確，並有本票三紙附卷可稽。
  (二)、被告丁○○於取得前開本票之前，固曾將林肇邦所簽發，並已遭退票之三張支
      票及借據交由告訴人代為催討債務；除此之外，被告丁○○對於告訴人並無其
      他金錢債權，且告訴人亦認為並未積欠被告丁○○債務一節，業據被告丁○○
      於偵查中及原審審理時供述甚明，核與告訴人於警訊、偵查中及本院審理時陳
      述情節大致相符。又被告丁○○前曾多次向告訴人要求解決前開債務，惟均為
      告訴人以上開支票及借據業已返還，而拒絕清償等情，亦據被告丁○○於警訊
      及原審審理時供述明確，核與告訴人陳述內容相符。再被告乙○○、戊○○於
      告訴人在被告丁○○住處簽發本票時，確有在場乙節，業據告訴人一再指訴明
      確，佐以被告丁○○於偵查中供述：告訴人隨被告乙○○、戊○○前來伊住處
      ，並簽發上開本票等語，則告訴人確係因被告乙○○、戊○○之要求，始至被
      告丁○○之住處，嗣並在被告丁○○等三人均在場之情形下，而簽發前揭本票
      甚明。另參以被告丁○○一再向被告戊○○陳述告訴人積欠債務，嗣並委由被
      告乙○○、戊○○前往告訴人上開住處催討債務，而最後簽發前述本票之地點
      ，係在被告丁○○住處乙節，衡諸一般社會通常經驗判斷，常人在此情況下，
      遇到非有債權關係之人要求前往他處洽談債務解決問題，為自身之安全，若非
      遭受強暴、脅迫行為，應不致自行同意同往不熟悉之處所，且在到達該處後，
      復自行書立主觀上認為無債權債務關係之債權證明。由此堪認告訴人所指述：
      被告乙○○、戊○○強押上車同往被告丁○○上址住處後，伊始不得已簽發上
      揭本票等語，應為實情。
  (三)、告訴人在被告丁○○家中簽發本票期間，雖曾打行動電話給謝月琴，惟此係因
      告訴人為客運司機，因當時不能前往開車，而打行動電話給謝月琴，請求其找
      其他司機換班，此業據告訴人供述甚明，即被告丁○○亦供稱，當時告訴人打
      行動電話係談論換班事宜。查告訴人為客運司機，若非被押往丁○○住處簽發
      本票，何以不能前往開車而須找人換班，足證告訴人確被押往丁○○住處簽發
      本票，告訴人在丁○○住處打行動電話給謝月琴，並不能證明告訴人未被妨害
      自由，又被告等三人已與告訴人成立和解，告訴人並表示不願追究，告訴人仍
      供稱，確被押往丁○○住處簽發本票，更足證告訴人之指訴為真實。是被告丁○○、乙○○、戊○○前述辯解，乃為卸責之詞，委無可採。
二、核被告丁○○、乙○○、戊○○所為，均係犯刑法第三百零二條第一項之剝奪他
    人行動自由罪。被告等三人對於前開犯行，均有犯意之聯絡及行為之分擔，為共
    同正犯。又被告等三人係以剝奪告訴人行動自由之手段，達到使告訴人為簽發本
    票之無義務之事之目的。其強制犯行之低度行為，已為剝奪人之行動自由之高度
    行為所吸收，不另論罪（最高法院二十九年度上字第二三五九號判例參照）。另
    被告乙○○前因業務過失傷害及違反槍砲彈藥刀械管制條例案件，經法院分別判
    處有期徒刑四月以及有期徒刑十月、併科罰金新臺幣十萬元確定，嗣經定其應執
    行之刑為一年二月，併科罰金新臺幣十萬元，並於八十九年十一月四日執行完畢
    ，有臺灣高等法院被告全國前案紀錄表在卷可佐，其於有期徒刑之執行完畢後，
    五年內再犯本件有期徒刑以上刑之罪，為累犯，應依刑法第四十七條規定，加重
    其刑。原審以被告等三人罪證明確，予以論罪科刑，原無不合，惟查原判決理由
    認定被告等三人不能成立恐嚇罪，於事實欄卻記載被告等三人共同基於恐嚇之犯
    意，尚有未洽，又被告等三人妨害胡占強接聽電話之強制罪尚不成立（詳後述）
    ，原判決誤認被告等三人該部分成立強制罪，而與前開剝奪行動自由罪另論以牽
    連犯，亦有未當，被告等三人上訴意旨否認犯罪，雖無理由，惟原判決既有上開
    可議之處，自屬不能維持，應由本院將原判決撤銷改判，爰審酌被告等三人犯罪
    之動機、目的、手段、犯後態度、事後已與告訴人達成協議，告訴人並表示不願
    追究等一切情狀，分別量處如主文第二項所示之刑，並均諭知易科罰金之折算標
    準。
三、公訴意旨另以：被告丁○○、乙○○、戊○○共同基於恐嚇之犯意，由被告乙○○、戊○○持被告丁○○於九十年五月一日所書立之委託書，於同年月十二日晚
    上八時許，前往告訴人上開住處，要求告訴人甲○○償還上開本票所示之債務，
    並對於告訴人之父親胡占強恫稱：「你不怕我放火燒了你的房子嗎？」等語，以
    加害財產之事，恐嚇胡占強，致其心生畏懼。又因甲○○並未在其住處，僅其父
    親胡占強在家，乙○○即要求胡占強在上開本票背面背書，惟遭胡占強所拒，乙○○即以甲○○上址住處所裝設之門號第000000000號電話撥打甲○○
    使用之門號第000000000號行動電話，要求甲○○返回上址住處處理上
    開債務，甲○○旋即以上開行動電話陸續撥打數通前開門號第00000000
    0號電話，惟乙○○均禁止胡占強接聽電話，以此方式妨害胡占強使用電話之權
    利。嗣因甲○○並未依言返回上開住處，乙○○及戊○○方倖然離去。因認為被
    告等涉犯刑法第三百零五條之恐嚇罪及第三百零四條之強制罪云云。
四、公訴意旨認為被告等三人涉犯恐嚇罪，無非以被害人胡占強之指述為其論據。訊
    據被告等三人，堅決否認有何恐嚇犯行，被告丁○○辯稱：伊未在場，事先亦未
    與乙○○、戊○○有恐嚇之犯意聯絡等語；被告乙○○、戊○○則辯稱：渠二人
    固於上開時間同至告訴人住處，惟並未出言恐嚇胡占強等語。經查，被害人胡占
    強於警訊時及偵查中固一再指稱：被告乙○○曾出言恐嚇伊，惟被害人之指述本
    係不利於被告，除此之外，自尚須有其他證據予以補強，始能究明事實真相，尚
    無從僅以被害人之指述為論罪科刑之唯一證據。然本件除被害人之指述外，公訴
    人並未提出其他與本案相關聯之證據以供本院審酌，是其尚未盡其舉證責任。此
    外，復查無其他積極證據，足認被告有公訴人所指之恐嚇危害安全犯行，即屬無
    法證明被告犯罪。公訴意旨認為被告等三人立成立強制罪，係基於被害人胡占強
    指訴，甲○○撥打數通電話回家，被告乙○○不讓其接聽電話云云。訊據被告乙○○矢口否認有限制胡占強接聽電話之犯行。按對於被害人施用強暴脅迫為強制
    罪構成要件之一，經查甲○○撥打電話回家，乙○○接聽後即予掛斷，致胡占強
    不能接聽電話，並非對於胡占強施強暴脅迫，即與強制罪之構成要件不合，其強
    制犯罪，亦屬不能證明；又上述被訴恐嚇及強制（妨害人行使權利）部份，依公
    訴意旨與前開論罪科刑部分並無裁判上一罪關係，自應另為無罪之諭知。
據上論斷，應依刑事訴訟法第三百六十九條第一項前段、第三百六十四條、第二百九
十九條第一項前段、第三百零一條第一項，刑法第二十八條、第三百零二條第一項、
第四十七條、第四十一條第一項前段，罰金罰鍰提高標準條例第一條前段、第二條，
判決如主文。
本案經檢察官丙○○到庭執行職務。
中      華      民      國      九十二     年     五      月   二十七   日
                                  臺灣高等法院臺中分院刑事第五庭
                                        審判長法  官  袁  從  楨
                                              法  官  郭  同  奇
                                              法  官  胡  森  田
右正本證明與原本無異。
有罪部分得上訴。
如不服本判決應於收受送達後十日內向本院提出上訴書狀，其未敘述上訴之理由者並
得於提起上訴後十日內向本院補提理由書（均須按他造當事人之人數附繕本）。
                                              書記官  林  振  甫
中      華      民      國      九十二     年     五      月   二十八   日
                                                                        Ｉ


司法院資訊處製作；財團法人民間司法改革基金會備份。
